臺灣桃園地方法院民事判決　　九十一年度簡上字第五九號
　　上　訴　人　　甲○○
　　被上訴人　　　丙○○
　　複　代理人　　乙○○
右當事人間請求確認本票債權不存在事件，上訴人對於中華民國九十一年一月二十二
日臺灣桃園地方法院中壢簡易庭九十年壢簡字第五一二號第一審判決提起上訴，本院
判決如左：
    主      文
上訴駁回。
第二審訴訟費用由上訴人負擔。
    事      實
甲、上訴人方面：
壹、聲明：
一、原判決廢棄。
二、確認被上訴人持有以上訴人名義於民國（下同）八十八年五月二日所簽發，到期
    日為八十九年十二月二十日，內載憑票支付被上訴人新台幣（下同）一百九十萬
    元之本票一紙（以下簡稱系爭本票），及自八十九年十二月二十日起至清償日止
    ，按年息百分之五計算之本票債權及利息債權不存在。
貳、陳述：除與原判決記載相同者，茲引用之外，補稱：
    原判決以證人鄢彩雲提出之轉帳資料，證明上訴人與鄢彩雲間有借貸關係存在，
    但從轉帳的金額、日期及本票所載之金額、日期均有不同，兩者並無關係。系爭
    本票雖是由其簽名蓋指印，但其簽名及蓋指印之時，本票上之金額、日期都沒有
    寫即遺失，因此本票應為無效。
參、證據：除援用第一審所提證據外，聲請就系爭本票金額欄部分指印及金額之書寫
    何者先為進行鑑定。
乙、被上訴人方面：
壹、聲明：如主文第一項所示。
貳、陳述：除與原判決記載相同者，茲引用之外，補稱：
一、按在票據上簽名者，依票上所載文義負責。又票據債務人不得以自己與發票人或
    執票人之前手間所存抗辯事由，對抗執票人。票據法第五條及第十三條分別定有
    明文。
（一）本件系爭本票除有上訴人簽名外，上訴人並於金額及簽名處蓋其指印，此為上
      訴人所承認，如此慎重之處理方式足證上訴人於簽名及蓋指印時訟爭本票即載
      明金額、發票日、到期日等。
（二）又票據法並無規定其他應記載事項必須由發票人親寫，始為有效票據，本件系
      爭本票之金額、發票日、到期日等係事先載明於本票上，再由上訴人簽名並蓋
      指印於金額及姓名處，係屬完全有效之票據，依前開法條規定，上訴人自應負
      發票人責任，上訴人以金額、發票日、到期日非其親自所寫，認係無效票據顯
      有誤會。
（三）兩造間並非直接前後手，上訴人主張其與直接後手之訴外人鄢彩雲間無債務糾
      紛，並據以主張無須負發票人責任，顯有悖於前開法條規定，毫無可採。況上
      訴人向訴外人鄢彩雲有金錢借貸，此部份事實亦經證人鄢彩雲供述無誤，且上
      訴人亦自承其簽發票據係為借款，互核之，益足證明上訴人確實有積欠訴外人
      鄢彩雲金錢。
（四）按支票乃文義證券及無因證券，故支票上之權利義務，悉依票上所載文義定之
      ，與其基礎之原因關係各自獨立。支票上權利之行使，不以其原因關係存在為
      前提，從而執票人行使支票上權利時，就其基礎之原因關係係有效存在，並不
      負舉證責任。反之，若票據債務人以自己與執票人間所存抗辯之事由，對抗執
      票人，依票據法第十三條之規定意旨觀之，固非法所不許，惟應由票據債務人
      就該抗辯事由負舉證責任。有最高法院七十一年台上字第三四三九號判決可參
      。按前開判決意旨本件上訴人不得以其與訴外人鄢彩雲間之原因關係對抗善意
      之執票人（即被上訴人），且上訴人應負其票據發票人之責。況被上訴人係善
      意取得該系爭本票，此為上訴人承認不爭執之事實。
二、按當事人主張有利於己之事實者，就其事實有舉證之責。民事訴訟法第二百七十
    七條定有明文。
（一）本件系爭本票除有上訴人本人之簽名外並蓋指印於簽名及金額處，顯見上訴人
      簽發系爭本票時之謹慎，倘金額、發票日等均未記載，上訴人殊無可能簽名並
      蓋指印於系爭本票上，足證上訴人主張欠缺必要記載事項，不足憑信，被上訴
      人特予否認外，上訴人就此事實應負舉證之責，然上訴人卻不能提出任何證據
      ，以實其說，上訴人之主張於法無據，應予駁回。
（二）又上訴人原本主張僅簽名即遭人偷走，然經被上訴人提出票據正本，上訴人發
      現除有簽名外並蓋指印，係相當慎重之處理方式，乃改口於調查證據聲請狀中
      主張系爭本票係遭任職於群益證券公司之同事鄢彩雲取走，然上訴人當庭供稱
      其票據係在家中簽發並放置家中，而證人並未至上訴人家中根本不可能至上訴
      人家中取走訟爭本票；上訴人之主張前後矛盾，顯不足採。
（三）又倘上訴人本票遭竊，理應於遭竊當時即有報警處理，況上訴人自稱其有先於
      票據上先簽名之習慣，豈有不謹慎處理票據遭竊之事宜。然上訴人卻又未報警
      ，顯與常理有違，況且群益公司同事相當多，上訴人不疑他人卻能於訴訟中表
      明本票係經由鄢彩雲之手流出，又從未向其要求返還，足證系爭本票確實係因
      上訴人積欠訴外人鄢彩雲而交付，上訴人主張係遭竊實不足採。
丙、本院依職權調閱九十年度票字第二六九七號本票裁定卷宗。
    理      由
一、本件上訴人起訴主張：被上訴人所持有本院九十年度票字第二六九七號民事裁定
    所載之系爭本票，係上訴人所遺失之票據，除發票人處係由其簽名蓋章外，其餘
    如票據金額、發票日及到期日等均為空白，欠缺必要記載事項，為無效票據，且
    其與證人鄢彩雲及被上訴人間均無債務關係，系爭本票係遭他人偽造，爰依法起
    訴請求確認上開系爭本票債權不存在等語。被上訴人方面：則以系爭本票係上訴
    人簽發後交付予證人鄢彩雲，再由證人鄢彩雲背書轉讓予被上訴人，票據金額、
    發票日及到期日均係上訴人同意證人鄢彩雲代為填寫後，再由上訴人簽名按捺指
    印，自非無效票據等語以資抗辯。
二、上訴人主張其僅有於系爭本票之發票人處簽章，其餘如發票日、到期日及票據金
    額等均非其所記載等情，業經本院依職權調閱九十年度票字第二六九七號卷宗，
    查核系爭本票之發票人及地址記載之筆觸顯與發票日、到期日及票據金額記載筆
    觸不同，應非出於同一人所為無訛，並為被上訴人所不爭執，故上訴人此部分之
    主張，應堪信為真實。然被上訴人抗辯稱：系爭本票上之記載事項，雖僅發票人
    部分係原告所親為，惟系爭本票係由證人鄢彩雲代為先行填寫票據金額、發票日
    及到期日等事項後，再由上訴人於系爭本票之發票人處簽名，並於票據金額上按
    捺指印，簽發交付證人鄢彩雲，以清償債務之用等語；經查，證人鄢彩雲於原審
    到庭結證稱：「系爭票據是原告交給我的，交付時金額與日期是我填寫好的，我
    之前借錢給原告‧‧‧之後我找不到原告‧‧‧我怕約他前來簽發本票他會拒絕
    ，所以我將本票的金額與日期填好，帶至樓下在上訴人車內讓上訴人補簽發票人
    及住址，並蓋上指印，原告有同意所以加蓋指印」（見原審九十年十月十六日言
    詞辯論筆錄）等語屬實，並有證人鄢彩雲所提出之存款取款憑條四張在卷可佐，
    且酌諸上訴人就系爭本票之簽發，原具狀主張其僅有於發票人處簽名蓋章，後又
    改稱其係於發票人處簽名按捺指印，先後不一，而系爭本票果如上訴人所述係於
    其在發票人處簽名後待持向他人借款前，所遺失之票據，則上訴人復於本票之票
    據金額上按捺指印，亦顯與常情不符，證人上開證詞，應堪信為真實。此外，上
    訴人又無法舉證證明其主張系爭本票遺失遭人偽造之事實，是上訴人此部分之主
    張，委難採信，其既係於證人鄢彩雲代為填寫票據金額、發票日及到期日後，始
    於發票人處簽名捺印，顯已默示同意證人鄢彩雲所代為記載之上開事項後簽發系
    爭本票甚明，被上訴人抗辯系爭本票係上訴人所簽發之有效票據等語，自堪採信
    。
三、按於票據上簽名者，依票上所載文義負責；票據債務人不得以自己與發票人或執
    票人之前手間所存抗辯之事由對抗執票人，票據法第五條第一項、第十三條前段
    分別設有明文。且票據據行為為無因行為，即不以給付之原因為要素而得成立之
    行為，凡簽名於票據之人，不問原因如何，均須依票上所載文義負責，除執票人
    取得票據係出於惡意或詐欺者外，發票人不得以自己與執票人前手所存抗辯之事
    由，對抗執票人，此有最高法院四十九年度台上字第六七八號著有判例意旨可資
    參照。是上訴人另主張其與證人鄢彩雲及被上訴人間，均無債務關係等語，縱令
    所言屬實，依照前揭票據法規定與判例意旨，除上訴人能證明執票人即被上訴人
    之取得票據係出於惡意或詐欺外，要難認上訴人得以其與執票人前手間亦即證人
    鄢彩雲間，所存在之抗辯事由對抗執票人亦即被上訴人，是被上訴人抗辯上訴人
    不得以之與證人鄢彩雲間之債務關係，對抗被上訴人等語，應屬可採。綜上所述
    ，上訴人自應依上開票據法之規定，依票據文義負本票發票人之責任，其起訴請
    求確認系爭本票債權不存在，為無理由，應不准許。原審為上訴人敗訴之判決，
    並無不合。上訴意旨指摘原判決不當，仍執陳詞，求予廢棄改判，為無理由，應
    予駁回。
四、另上訴人聲請就系爭本票上金額欄部分金額之書寫及指印之按捺何為為先一事進
    行鑑定，惟本件事證已臻明確，上訴人此部分之證據方法聲請核與判決結果不生
    影響，爰不予調查，附此敘明。
五、據上論結，本件上訴為無理由，依民事訴訟法第四百三十六條之一第三項、第四
    百四十九條第一項、第七十八條，判決如主文。
中　　　華　　　民　　　國　　九十一　　年　　　八　　　月　　十六  　　日
                                    臺灣桃園地方法院民事第二庭
~B審判長法官　邱瑞祥
~B法　　  官　呂仲玉
~B法　　  官　陳心婷
右正本係照原本作成
如不服本判決，僅得以適用法規顯有錯誤為理由，提起上訴，且須經本院之許可。
中　　　華　　　民　　　國　　九十一　　年　　　八　　　月　　十六　　　日
　　　　　　　　　　　　　　　　　　　　　　　　法院書記官　黃文琪
